【裁判字號】    99,重上,82
【裁判日期】    990721
【裁判案由】    損害賠償
【裁判全文】
臺灣高等法院臺中分院民事判決  99年度重上字第82號
上  訴  人  財團法人台灣省台中縣私立青年高級中學
法定代理人  戊○○
訴訟代理人  宋明政  律師
視同上訴人  甲○○
被上訴人    乙○○
被上訴人
兼上一人
法定代理人  丙○○
被上訴人
兼上一人
法定代理人  丁○○
前列三人共同
訴訟代理人  陳漢洲  律師
前列三人共同
訴訟代理人  陳嘉宏  律師
上列當事人間請求損害賠償事件，上訴人對於民國99年3月5日臺
灣臺中地方法院98年度重訴字第247號第一審判決提起上訴，本
院於99年7月7日言詞辯論終結，判決如下：
    主  文
原判決主文第一項關於命上訴人（含視同上訴人）連帶給付超過
新台幣壹仟伍佰肆拾萬壹仟肆佰伍拾元本息部分，及該部分假
執行之宣告，暨訴訟費用之裁判均廢棄。
上開廢棄部分，被上訴人在第一審之訴及其假執行之聲請均駁回
。
其餘上訴駁回。
第一、二審訴訟費用由上訴人（含視同上訴人）連帶負擔十分之
九，餘由被上訴人負擔。
    事實及理由
壹、程序方面：
    按民法第二百七十五條規定連帶債務人中之一人受確定判決
    ，而其判決非基於該債務人之個人關係者，為他債務人之利
    益亦生效力，故債權人以各連帶債務人為共同被告提起給付
    之訴，被告一人提出非基於其個人關係之抗辯有理由者，對
    於被告各人即屬必須合一確定，自應適用民事訴訟法第五十
    六條第一項之規定，最高法院33年上字第4810號。查本件被
    上訴人等主張依侵權行為及民法第188條第1項前段僱用人責
    任之法律關係，請求財團法人台灣省台中縣私立青年高級中
    學（下簡稱青年高中）及該校司機甲○○，負連帶賠償之責
    ，經原審判令青年高中、甲○○應連帶給付乙○○1700萬元
    本息、連帶給付丙○○60萬元本息、連帶給付丁○○60萬元
    本息，嗣青年高中提起上訴，惟查青年高中其上訴理由，係
    抗辯乙○○與有過失云云，顯基於非個人關係之抗辯，依民
    事訴訟法第56條第1項第1款規定，有利益於共同訴訟人，其
    上訴效力及於其他共同訴訟人即甲○○（下亦簡稱上訴人）
    ，合先明
貳、訴訟要旨：
一、被上訴人乙○○、丙○○、丁○○主張：查上訴人甲○○前
    為上訴人財團法人台灣省台中縣私立青年高級中學校車司機
    ，其於民國（下同）97年12月23日下午4時40分許，其駕駛
    上訴人青年高中所有車牌號碼己○○286號營業用大客車（下稱
    系爭校車），沿臺中市○○路左轉北平路口時（下簡稱系爭
    路口），竟疏未注意遵守交通號誌指示，於燈光號誌為直行
    箭頭綠燈時貿然左轉。適對向被上訴人乙○○騎乘車牌號碼
    KF3-432號重型機車，沿北屯路由文心路往三光北一街直行
    行駛至該路口，造成被上訴人乙○○閃避不及滑倒，與上訴
    人甲○○所駕駛之系爭校車右側發生擦撞，被上訴人乙○○
    旋即人車傾倒並滑入該校車右側下方，致被上訴人乙○○受
    有頭部外傷、胸腔壓傷、雙肺挫傷及會陰部撕裂傷等傷害，
    案發至今因嚴重腦損傷仍呈現昏迷狀態，而成為植物人。上
    訴人甲○○就本件車禍事故之發生顯有過失，且其過失與被
    上訴人所受重傷害間具有相當因果關係，依民法第184條第1
    項前段、第193條第1項及第195條第1項規定，自應負侵權行
    為損害賠償責任。又上訴人甲○○於事發當時既為上訴人青
    年高中之受僱人，且因執行職務不法侵害他人之權利，則依
    民法第188條第1項規定，上訴人青年高中亦應連帶負損害賠
    償責任。爰依侵權行為法律關係，提起本件訴訟，請求上訴
    人連帶賠償被上訴人乙○○：(1)醫療費用：被上訴人乙○○
    事發至今支出醫療費用共計新台幣（下同）53,833元。(2)增
    加生活所需費用：被上訴人乙○○於車禍發生後迄今，因
    購買方巾、尿布等植物人生活必須用品，共支出23,388元；
    被上訴人乙○○自98年2月13日起至同年5月1日止共計76
    日又5小時僱請看護照料其生活，支出看護費合計167,700元
    ；又被上訴人乙○○惟因目前仍處於昏迷、類似植物人之
    狀態，預估尚無證據證明有清醒復原之日，餘生需有人隨身
    看護，自得以將來可能生存之期間所須支付之照護費用，請
    求上訴人賠償。查被上訴人乙○○係79年9月11日生，依97
    年度台灣地區男性簡易生命表計算，尚有餘命58.37年，被
    上訴人僅請求58年可能生存期間所需支出之照護費用。依行
    政院衛生署台中醫院（下稱台中醫院）護理之家每月所需花
    費約35,000元計算，按霍夫曼計算法扣除中間利息，核計被
    上訴人可一次請求之金額共為11,256,000元（計算方式：35
    ,0001226.8＝11,256,000）。(3)勞動能力喪失之損害：
    被上訴人乙○○於本件車禍事故發生時雖年僅18歲，但應可
    預期其於年滿20歲時具有勞動能力，故依修正後勞動基準法
    第54條規定計算至65歲法定退休年齡止，尚有45年之勞動能
    力，則其因受有前揭傷害致喪失全部勞動能力，依行政院勞
    工委員會於96年7月1日公布之基本工資每月17,280元為基準
    ，按霍夫曼計算法扣除中間利息計算，被上訴人乙○○勞動
    能力喪失之損害共計為4,961,088元（計算方式：17,2801
    223.2＝4,961,088）。(4)精神慰撫金：被上訴人乙○○於
    事故發生時年僅18歲，其因本件交通事故現仍持續昏迷，呈
    類似植物人狀態，無法以言語溝通，僅能依賴他人照護渡過
    一生，其精神、肉體所受痛苦甚大，請求賠償精神慰撫金30
    0萬元。以上賠償金額合計19,462,009元。扣除上訴人前已
    支付被上訴人乙○○共180萬元，尚可請求17,662,009元，
    被上訴人乙○○僅對其中1,700萬元為請求。另被上訴人丙
    ○○、丁○○為被上訴人乙○○之父母，自小細心撫養乙○
    ○，乃乙○○竟因本件車禍成為植物人，致使伊等二人哀慟
    萬分，美滿家庭頓時蒙上深深陰影，其身分法益受到侵害，
    情節相當重大，則被上訴人丙○○、丁○○自得依民法第19
    5條第3項、第1項之規定，請求上訴人給付慰撫金，因而依
    法各請求150萬元之非財產上損害賠償。又查本件車禍之發
    生係因上訴人甲○○於直行箭頭綠燈未待左轉燈亮時即貿然
    左轉，嚴重違反交通規則，足見上訴人青年高中對於上訴人
    甲○○之性格是否謹慎精細並未加注意，不能謂其選任監督
    毫無過失，故上訴人青年高中辯稱已盡選任監督之注意，自
    不足採。再查，系爭路口當時被上訴人乙○○為綠燈直行，
    並無違規之事實，業經台中市區車輛行車事故鑑定委員會，
    檢視路口監視器光碟片後，認定乙○○駕駛重機車無肇事因
    素，此有該鑑定委員會鑑定意見書可證，上訴人抗辯，被上
    訴人於前一路口（即北屯路與文心路口，下簡稱系爭路口之
    前一路口），有闖紅燈及超速情形，而與有過失云云，委無
    足取等詞。並求為判決駁回對造之上訴。（查原審判准被上
    訴人金額如下：(一)乙○○部分：已支出之醫療費用：53,8
    33元。已支出之生活必需品費用：23,388元。已支出之
    看護費用：67,700元。將來必要之照護費用：11,251,502
    元。勞動能力喪失之損害：4,882,142元。精神慰撫金2
    ,500,000元。總計：18,878,565元。再扣除上訴人先前已
    給付之1,800,000元，餘17,078,565元，但因乙○○訴於原
    審僅請求1700萬元，故判准1700萬元。(二)丙○○、丁○○部
    分：精神慰撫金各60萬元）。
二、上訴人甲○○、青年高中則以：查上訴人甲○○擔任上訴人
    青年高中校車司機長達27年，服務期間品行端正，工作勤勉
    負責，生活作息規律，無任何不良嗜好，駕駛校車小心謹慎
    ，從無任何交通違規、肇事紀錄。且青年高中每月對司機均
    有進行交通安全講習之在職訓練，並要求確實遵守交通規則
    ，注意人車安全，足見上訴人青年高中選任、監督上訴人甲
    ○○實已盡相當之注意義務，並無可歸責之過失存在。又查
    據系爭路口監視照片顯示，被上訴人乙○○騎乘機車沿北屯
    路由北向南超速行駛，行經系爭路口之前一路口（即北屯路
    與文心路口）時，有超速及闖紅燈情形，應認為與有過失，
    自有過失相抵原則之適用。另被上訴人乙○○就其主張可能
    生存期間所需支出之照護費用部分，雖以台中醫院護理之家
    每月所需花費約35,000元為計算標準。惟該護理之家服務對
    象係長期慢性病患病情穩定，出院時仍需人扶持及護理照護
    、出院時需物理照護，而家庭無法自行照護者、中風致全癱
    或半癱患者、老年人等情況，與被上訴人乙○○主張已成植
    物人狀態，終生無法清醒復原之狀況不同，故被上訴人乙○
    ○之情況似應由植物人專業安養機構即創世基金會照護較為
    適宜，並應以該基金會每月收費額20,000元為計算此部分照
    護費用金額之基準。又被上訴人因本件車禍受傷，確實呈植
    物人狀態，亦即無法執行日常生活之事項，完全需人24小時
    照護等情，為原審所認定之事實，而植物人之餘命與一般人
    是否完全相同，原審並未究明，即遽依97年台灣省男性簡易
    生命表，認其尚有餘命58年，亦屬疏略。又就被上訴人乙○
    ○之精神慰撫金250萬部分，似嫌過高，應予酌減等詞置辯
    。並求為判決：(一)原判決不利於上訴人之部分均廢棄。(二)上
    開廢棄部分，被上訴人於第一審之訴暨假執行之聲請均駁回
    。(三)第一、二審訴訟費用均由被上訴人負擔。(四)如受不利判
    決，上訴人願供擔保，請准免為假執行。
參、法官協議兩造爭點整理（見本審卷第82頁反頁至第83頁）：
一、兩造不爭執事項：
  (一)甲○○前係青年高中之校車司機。其於97年12月23日下午4
    時40分許，駕駛青年高中所有系爭校車，沿臺中市○○路左
    轉北平路口時，疏未注意燈光號誌為直行箭頭綠燈，即貿然
    違規左轉。適對向乙○○騎乘車牌號碼KF3-432號重型機車
    ，沿北屯路由文心路往三光北一街直行行駛至該路口，致乙
    ○○閃避不及滑倒，與甲○○所駕駛之系爭校車右側發生擦
    撞，乙○○人車傾倒並滑入該校車右側下方，致使乙○○受
    有頭部外傷、胸腔壓傷、雙肺挫傷及會陰部撕裂傷等傷害。
    ，並經本院調閱台灣台中地方法院《下簡稱台中地院》檢察
    署98年度偵字第12052號偵查卷及台灣台中地方法院98年度
    交易字第355號甲○○業務過失傷害偵審卷，核閱無誤。
  (二)中國醫藥大學附設醫院98年7月21日院管檔字第0980005405
    號函載示：乙○○於98年2月27日起至98年4月7日於該院東
    區分院住院期間，確實呈現植物人狀態，亦即意識不清，四
    肢無法自主活動，無法與外界溝通，並且無法執行日常生活
    之事項，完全需人24小時照護。且乙○○亦經台灣屏東地方
    法院（下簡稱屏東地院）以98年度禁字第68號裁定宣告為禁
    治產人，並由其父母即丙○○及丁○○擔任監護人。
  (三)乙○○因本件車禍事故受傷，已支出醫療費用計53,833元。
  (四)乙○○車禍受傷後，為維持其身體健康及療傷之必要，支出
    購買方巾、尿布等植物人之生活必需用品共計23,388元。
  (五)乙○○於98年2月13日至同年5月1日共計76日又5小時，有僱
    請看護照料其生活之必要，以每日看護費用2,200元計算，
    共支出必要之看護費用167,700元。
  (六)青年高中於本件車禍事故發生後，已先行支付乙○○慰問金
    30萬元，嗣兩造又於98年4月20日簽訂協議書，並依該協議
    先行支付150萬元作為雙方和解前乙○○所需之醫療費用，
    兩造並同意該等金額自雙方嗣後所成立之和解金中扣除。
  (七)庚○○○○○保險股份有限公司已於98年12月7日理賠乙○
    ○強制汽車責任保險金新台幣0000000元。
二、兩造爭執事項：
  (一)乙○○在上開肇事時地，是否於肇事路口（北屯路與北平路
    ；下同）之前路口（文心路與北屯路口）闖越紅燈？又其闖
    紅燈是否與本件車禍之發生間有因果關係？（亦即乙○○是
    否與有過失）
  (二)乙○○行經肇事路口時之行車時速，是否有超速？又其超速
    是否與本件事故之發生間有因果關係？（亦即乙○○是否與
    有過失）
  (三)植物人之餘命，是否能依行政院主計處所列之簡易生命表為
    計算標準？
  (四)慰撫金是否過高？將來看護費是否過高？
肆、得心證之理由：
一、查被上訴人乙○○騎乘機車，行經前開時地，因青年高中之
    校車司機甲○○駕駛該校校車，於系爭路口違規左轉，致乙
    ○○閃避不及滑倒受重傷，並呈現植物人狀態，而經屏東地
    院以98年度禁字第68號裁定宣告為禁治產人，並由其父母即
    丙○○及丁○○擔任監護人乙節，為兩造所不爭執，並有中
    國醫藥大學附設醫院出具之診斷證明書、道路交通事故現場
    圖、調查報告表(一)(二)、台中市○○○道路交通事故談話紀錄
    表、台中市○○○○道路交通事故補充資料表、台中市○○
    ○道路交通事故初步分析表、北屯路與北平路口監視器影像
    光碟及現場照片等附原審卷可稽，且經本院調閱上開宣告禁
    治產卷宗，核閱無誤，自屬實在。按汽車、機車或其他非依
    軌道行駛之動力車輛，在使用中加損害於他人者，駕駛人應
    賠償因此所生之損害，民法第191條之2前段定有明文，此係
    專為非依軌道行駛之動力車輛在使用中駕駛人之責任而為之
    舉證責任倒置之規定，故凡動力車輛在使用中加損害於他人
    者，即應負賠償責任，由法律推定駕駛人侵害他人之行為係
    出於過失。再按，汽車行駛至交岔路口，其行進、轉彎，應
    遵守燈光號誌之指示，道路交通安全規則第102條第1項第1
    款定有明文。查本件肇事地點係在台中市○○路與北平路口
    ，車禍發生當時，上訴人甲○○駕駛系爭校車沿台中市○○
    路往北平路方向行駛，而被上訴人乙○○則於對向騎乘機車
    沿北屯路由文心路往三光北一街直行行駛，當時上訴人甲○
    ○所行車道路口之號誌係直行綠燈，而被上訴人所行車道路
    口之號誌則為直行及右轉箭頭綠燈等情，業據道路交通事故
    現場圖載繪明確，並經上訴人甲○○與證人辛○○於警詢時
    陳述明確，有各該談話紀錄表附刑事卷可稽。乃上訴人甲○
    ○竟未待號誌轉換為左轉綠燈，即貿然違規左轉，而肇生本
    件車禍，足認上訴人甲○○駕車途經本件肇事路口，理應注
    意上開規定，以預防危險之發生，且依當時情形又無不能注
    意情事，竟疏未注意，違反燈光號誌之指示，違規左轉，致
    與被上訴人乙○○所騎乘之機車發生碰撞而肇事，足徵上訴
    人甲○○就本件車禍之發生，確有過失，且與乙○○之受重
    傷成為植物人，有相當因果關係。復參以上訴人甲○○所為
    本件過失傷害行為，業據原法院刑事庭判處業務過失傷害致
    人重傷罪刑確定，亦經本院調取98年度交易字第35 5號業務
    過失傷害刑事案卷查閱無誤，並有該刑事判決附卷可稽，益
    徵本件車禍事故確由上訴人過失所肇致，應堪認定。
二、又上訴人雖抗辯，乙○○於系爭路口之前一路口（即北屯路
    與文心路口）有闖紅燈及超速情形，應認為乙○○與有過失
    云云。然為被上訴人所否認。查上訴人主張乙○○於系爭路
    口之前一路口（即北屯路與文心路口）有闖紅燈及超速情形
    ，無非以系爭路口之監視錄影帶及照片為憑（見本審卷第10
    8頁；第86-96頁），然查該錄影帶及照片，既非系爭路口所
    拍攝，而無法判斷乙○○於系爭路口之前一路口有無闖紅燈
    及超速情形。甚且台灣省台中市區車輛行車事故鑑定委員會
    鑑定意見，亦認定：甲○○駕駛自大客車違反號誌指示（
    直行箭頭綠燈時段左轉彎）進入路口，為肇事原因。乙○
    ○駕駛重機車無肇事因素，有該鑑定意見書，在卷可稽（見
    原審卷第12、13頁），是上訴人主張乙○○與有過失抗辯，
    顯無足取。再者，縱令乙○○於系爭路口之前一路口（即北
    屯路與文心路口）有闖紅燈及超速情形，甲○○行經系爭路
    口，如能依交通號誌指示（即直行箭頭綠燈時段）駕車，而
    不違規左轉彎，亦不會發生本件車禍，是乙○○於系爭路口
    之前一路口（即北屯路與文心路口）是否有闖紅燈及超速情
    形，核與本件車禍之發生，亳無因果關係。是上訴人青年高
    中聲請本院囑託逢甲大學車輛行車事故鑑定研究中心鑑定本
    件車禍事故肇事原因為何云云？自核無必要，附此敘明。
三、又上訴人青年高中固抗辯其選任受僱人即上訴人甲○○及監
    督甲○○職務之執行，已盡相當之注意義務，並無可歸責之
    過失存在，依法自不須與甲○○連帶負損害賠償責任云云。
    惟按，法律上所謂僱用主必須注意之趣旨，係預防受僱人執
    行業務發生危害之意，故注意範圍，除受僱人之技術是否純
    熟而外，尚須就其人之性格是否謹慎精細亦加注意，最高法
    院20年上字第568號判例可資參照。蓋僱用人應預防受僱人
    執行業務，不致有發生危害之情形，故如受僱人性格粗疏，
    則其執行業務易生危害，自屬意料中之事，僱用人即不免賠
    償責任。查本件上訴人青年高中固指稱上訴人甲○○任職該
    校之校車司機已長達27年，駕駛校車小心謹慎，並無任何交
    通違規、肇事紀錄，且該校每月對司機均有進行交通安全講
    習之在職訓練，並要求確實遵守交通規則，注意人車安全等
    情，以為其對選任、監督共同上訴人甲○○已盡相當注意義
    務之論據。然僱用人是否盡其注意義務，應就受僱人從事職
    務時加以認定。本件上訴人青年高中既僱用甲○○擔任該校
    之校車司機，則就甲○○是否審慎駕駛及嚴守交通規則，自
    應加以注意，以預防危險之發生；且對交通規則之違反，極
    易生交通意外事故之危害，亦應時常提示甲○○予以注意，
    並密切查核其已否確實遵守遂行。乃甲○○於執行其職務時
    ，竟違反交通燈光號誌之指示，貿然違規左轉，終致肇致本
    件車禍，而使被上訴人乙○○蒙受損害，自難謂上訴人青年
    高中於其受僱人甲○○執行職務時已加以監督，核與民法第
    188條第1項但書規定得以免責之情形不合。是上訴人青年高
    中上開所辯，自無足採。
四、按因故意或過失，不法侵害他人之權利者，負損害賠償責任
    ；又不法侵害他人之身體或健康者，對於被害人因此喪失或
    減少勞動能力，或增加生活上之需要時，應負損害賠償責任
    ；復按不法侵害他人之身體、健康、名譽、自由、信用、隱
    私、貞操，或不法侵害其他人格法益而情節重大者，被害人
    雖非財產上之損害，亦得請求賠償相當之金額，民法第184
    條第1項前段、第193條第1項及第195條第1項分別定有明文
    。查上訴人甲○○駕車途經本件肇事路口，既疏未注意遵守
    交通燈光號誌之指示，違規左轉，致與被上訴人乙○○騎乘
    之機車發生碰撞而肇事，使被上訴人乙○○受有頭部外傷致
    腦水腫、胸腔壓傷併右側氣胸、雙肺挫傷及會陰部撕裂傷等
    傷害，現並呈植物人狀態，已如前述，則上訴人甲○○顯然
    過失不法侵害被上訴人乙○○之身體、健康等人格權，揆之
    上開規定，自應負侵權行為損害賠償責任。再者，上訴人青
    年高中於本件車禍發生當時既為上訴人甲○○之僱用人，且
    無民法第188條第1項但書所定之免責事由，詳如前述，則依
    據民法第188條第1項前段之規定，即應與其受僱人即上訴人
    甲○○連帶負損害賠償責任。玆審酌者為被上訴人乙○○請
    求之各項賠償金額如下：
    (一)醫療費用：查被上訴人乙○○因本件車禍受傷就醫，已支
      出醫療費用合計53,833元，為兩造不爭執之事實，並有被
      上訴人乙○○提出之中國醫藥大學附設醫院及其台中東區
      分院、中山醫學大學附設醫院、行政院衛生署台中醫院及
      中興醫院之醫療費用收據為證，自堪信為真實。是被上訴
      人乙○○此部分醫療費用之支出，核屬治療其所受傷害之
      必要花費，自係因侵權行為所生財產上之損害，故其所為
      此部分之請求，應予准許。
    (二)增加生活所需費用：
    1.按民法第193條第1項所謂喪失或減少勞動能力或增加生活
      上之需要時，應負賠償責任，自應包括因勞動能力之喪失
      或減少，而將來喪失一部或全部之收入，及將來維持傷害
      後身體及健康之必需支出在內（最高法院22年上字第353
      號判例及65年10月12日第8次民庭會議決議闡釋參照）。
      查被上訴人乙○○主張其於車禍受傷後迄今，已因購買方
      巾、尿布等植物人生活必需用品支出費用合計23,388元等
      情，為兩造所不爭執，並有被上訴人乙○○提出統一發票
      及收據為證，足認被上訴人乙○○就此部分醫療用品費用
      共23,388元之支出，核係為維持其受傷後身體健康及療傷
      之必需支出，依法自得請求上訴人賠償。
    2.看護費用：按民法第193條第1項所稱之增加生活上之需要
      ，係指被害人以前並無此需要，因為受侵害，始有支付此
      費用之需要而言，其因身體或健康受不法侵害，需人看護
      ，就其支付之看護費，屬增加生活上需要之費用，加害人
      自應予以賠償。查被上訴人乙○○於98年2月13日至同年5
      月1日共計76日又5小時，有僱請看護照料其生活之必要，
      以每日看護費用2,200元計算，共支出必要之看護費用167
      ,700元等情，已為兩造所不爭執之事實，並有被上訴人乙
      ○○所提出健橋健康服務股份有限公司出具之費用證明在
      卷可按。復參諸被上訴人乙○○於車禍受傷後呈植物人狀
      態，意識不清，四肢無法自主活動，無法與外界溝通，並
      且無法執行日常生活之事項，完全需人24小時照護，亦經
      中國醫藥大學附設醫院98年7月21日院管檔字第098000540
      5號函載敘明確（見原審卷一第146頁），足徵依被上訴人
      乙○○之傷害而論，確需專人照護其日常生活之必要。從
      而，被上訴人乙○○所為此部分看護費用167,700元之支
      出，核屬增加生活上需要之必要花費，依據上開說明，自
      得請求上訴人賠償。
    3.將來可能生存期間必要之照護費用：本件被上訴人乙○○
      另主張其目前呈植物人狀態，並無證據證明有清醒復原之
      日，餘生需有人隨身看護，以每月所需費用35,000元計算
      ，請求上訴人賠償其尚可能生存期間共58年所需支出之照
      護費用合計11,256,000元等情。查被上訴人乙○○因本件
      車禍受傷後，現已呈植物人狀態，意識不清，四肢無法自
      主活動，無法與外界溝通，並且無法執行日常生活之事項
      ，完全需人24小時照護，有中國醫藥大學附設醫院98年6
      月15日院管檔字第0980003378號函及98年7月21日院管檔
      字第0980005404號函存卷可查（見原審卷一第146頁；卷
      二第57頁），故其主張於將來可能生存期間需人全日照護
      一節，即屬可採。次查，被上訴人乙○○係79年9月11日
      生，於本件車禍事故發生時，年僅18歲，依卷存97年臺灣
      地區男性簡易生命表以觀，其餘命尚有58.37年，則被上
      訴人乙○○僅請求上訴人賠償58年可能生存期間所需支出
      之照護費用，於法有據。惟被上訴人乙○○主張應以台中
      醫院護理之家每月所需照護費用35,000元為計算基準，則
      為上訴人所否認，並爭執應以財團法人創世社會福利基金
      會附設台中市私立創世清寒植物人安養院（下簡稱創世基
      金會附設植物人安養院）每月收費2萬元為其計算基準。
      經查，原法院曾向創世基金會函詢該會附設植物人安養院
      之收費標準，據該會函送之「內政部主管身心障礙福利服
      務機構辦理身心障礙者托育及養護收費及補助標準一覽表
      」以觀，其上記載極重度或重度之身心障礙者每月收費額
      為2萬元，固有創世基金會附設植物人安養院98年10月8日
      創院(九)社字第980254號函附卷可稽（見原審卷二第16-20
      頁）。然創世基金會附設植物人安養院所收容之身心障礙
      者，必須該植物人無使用呼吸器或供氧設備情形，有該基
      金會申請資格說明文宣在卷可考（見本審卷第117頁）。
      然查乙○○因氣切手術後，無法自行將痰液排出，因有睡
      眠呼吸障礙及血氧下降現象，需使用正壓呼吸輔助器以維
      持生命，有中山醫學大學附設醫院診斷證明書在卷可證（
      見本審卷第119頁），乙○○自不符創世基金會植物人安
      養院所定入院申請資格至明。再者，上訴人雖主張以創世
      基金會植物人安養院2萬元收費標準，計算乙○○將來照
      護費云云，然該2萬元收費標準，核與一般僱請外籍監護
      工照護之費用相當，然其未將植物人日常生活必需用品之
      花費考量在內，致與一般市場行場尚有差距，足見每月2
      萬元照護費用，顯然過低。故本院參考卷附被上訴人乙○
      ○所提出創世基金會95年1月5日創社字第950007號函（見
      本審卷第104、105頁）附件之植物人安養於安養院所每月
      費用估算表，其上顯示植物人日常生活必需用品如看護墊
      、抽痰管、尿套等物品每月尚需花費共約23,488元，及專
      業護理及護佐人員人事費每月35,000元等情，認被上訴人
      乙○○主張以每月35,000元計算將來可生存期間之照護費
      用，尚屬允當。又依此核計，並按霍夫曼式計算法扣除中
      間利息（首期給付不扣除中間利息），則被上訴人乙○○
      一次得請求上訴人賠償將來可生存期間所必要之照護費用
      金額合計為11,419,202【計算方式為：（35000326.000
      00000）＝11,419,202，其中326.00000000為月別單利（
      5/12）％第696月霍夫曼累計係數，元以下4捨5入】，此
      部分金額核屬被上訴人乙○○將來維持傷害後身體及健康
      之必需支出，上訴人依法即應賠償。但因被上訴人乙○○
      前已請求迄至98年5月1日止所支出之看護費用167,700元
      ，故扣除此部分費用後，被上訴人乙○○尚得請求上訴人
      賠償11,251,502元（計算方式：11,419,202－167,700＝1
      1,251,502）。是被上訴人乙○○於此金額範圍內之請求
      ，尚屬有據，應予准許。逾該數額範圍之請求，於法未合
      ，應予駁回。又查本件乙○○所以成為植物人，乃可歸責
      於上訴人青年高中之司機甲○○，業如前述，是上訴人抗
      辯乙○○已成為植物人，其平均餘命較一般人為短云云，
      顯失公平。甚且今日醫藥科技進步，植物人如受周延完善
      照顧，亦可如常人般壽命，此有中山女高十七歲學生壬○
      ○因車禍受傷成為植物人，已臥床達四十二年之久新聞資
      料在卷可按（見本審卷第120-123頁）。是上訴人請求向
      中華民國醫師公會全國聯合會或台灣神經學學會查詢植物
      人之平圴餘命云云，自無必要，附此明。
    (三)勞動能力喪失之損害：查被上訴人乙○○因本件車禍受傷
      致呈植物人狀態，已如前述，縱其於本件車禍發生時，年
      僅18歲，尚未成年，而未具有謀生能力，然其將來成年後
      ，依通常情形應有謀生能力，故其就此將來之謀生能力，
      由於身體或健康現在受有侵害，致將來有所喪失，自得於
      現在向加害人之上訴人為損害賠償之請求。玆被上訴人乙
      ○○既已呈植物人狀態，則參照勞工保險條例第53條附表
      所定殘廢給付標準表所定之殘廢程度及等級，顯見被上訴
      人乙○○已終身不能從事任何工作，喪失全部勞動能力甚
      明。本院爰斟酌被上訴人之身體健康受侵害前之狀態、資
      質、性格、教育程度及其家庭狀況等情形，認被上訴人乙
      ○○主張以現行勞工每月基本工資17,280元計算其勞動能
      力喪失之標準，自屬可採。從而，自被上訴人乙○○成年
      即年滿20歲時起，算至勞工強制退休年齡65歲止，應尚有
      45年之勞動年數，按霍夫曼式計算法扣除中間利息，則被
      上訴人一次得請求上訴人賠償其喪失勞動能力所受之損害
      合計為4,882,142元【計算方式：17,280282.00000000
      ＝4,882,142，元以下4捨5入。其中282.00000000則為月
      別單利（5/12）％第540月霍夫曼累計係數】。是被上訴
      人於此數額範圍內之請求，應予准許。逾此範圍之請求，
      尚屬無據，不應准許。
    (四)精神慰撫金：查被上訴人乙○○因本件車禍致受有頭部外
      傷致腦水腫、胸腔壓傷併右側氣胸、雙肺挫傷及會陰部撕
      裂傷等傷害，並於97年12月23日接受顱內壓監測器置放手
      術，嗣於97年12月24日復接受人工肛門手術，97年12月31
      日又行氣管造廔術，現仍呈植物人狀態，有中國醫藥大學
      附設醫院之診斷證明書及該院前揭0980005404號函文附卷
      可考（見原審卷一第14、15、146頁），足見被上訴人乙
      ○○所受傷害嚴重，身心飽受折磨，其肉體及精神所蒙受
      之痛苦甚鉅，是被上訴人乙○○請求上訴人賠償非財產上
      所受之損害（即精神慰撫金），於法自屬有據。次查，本
      件車禍事故發生時，被上訴人乙○○年僅18歲，其遽遭此
      橫禍，意識不清，四肢無法自主活動，呈植物人狀態，不
      僅毀其一生幸福，並累及家人，是被上訴人精神上所受痛
      苦之程度，自係椎心刺骨，難以言喻。本院爰斟酌乙○○
      學歷為豐原高中肄業，沒有工作亦沒有收入，名下亦無任
      何財產。上訴人甲○○學歷為國中畢業、之前任職青年高
      中司機現已退休、名下有不動產房屋一棟，汽車一部。青
      年高中依卷附98年度平衡表（見本審卷第55頁）記載：累
      積餘絀43,603,573元、本期餘絀10,426,547元；暨審酌被
      上訴人乙○○及上訴人之身分地位、教育程度、經濟能力
      、上訴人加害情形及被上訴人乙○○精神所受痛苦之程度
      甚鉅等一切情狀，認上訴人應賠償被上訴人乙○○精神慰
      撫金250萬元，方為相當。從而，被上訴人乙○○於此數
      額範圍內之請求，自屬有據，應予准許。逾此範圍之請求
      ，並非適當，不應准許。
五、綜上，被上訴人乙○○因上訴人過失不法侵害其身體及健康
    等人格權，原應賠償被上訴人乙○○醫療費用53,833元、購
    買方巾等植物人生活必需用品23,388元、看護費167,700元
    、將來可能生存期間之照護費用11,251,502元、勞動能力喪
    失之損害4,882,142元及精神慰撫金250萬元，合計18,878,5
    65元。然因上訴人於本件車禍事故發生後，已先行支付被上
    訴人乙○○慰問金30萬元，嗣兩造於98年4月20日簽訂協議
    書，上訴人又依該協議先行支付150萬元作為雙方和解前被
    上訴人所需之醫療費用等情，已為兩造所是認，並有協議書
    及支票影本附卷可查。故扣除上訴人已為給付之上開180萬
    元，上訴人尚應賠償被上訴人乙○○17,078,565元（計算方
    式：18,878,565－1,800,000＝17,078,565），然被上訴人
    乙○○於原審僅請求上訴人連帶給付1,700萬元，而原審亦
    判准該金額，固非無據，然查於第二審訴訟中，本院查悉庚
    ○○○○○保險股份有限公司已於98年12月7日理賠乙○○
    強制汽車責任保險金1,568,550元，業如前述，並有強制險
    已決賠案查詢單及乙○○存摺在卷可參（見原審卷第57、77
    頁），則依強制汽車責任保險法第32條規定，於被保險人受
    賠償請求時，得扣除之，是扣除該保險金後，上訴人等應連
    帶給付被上訴人乙○○1,5431,450元（計算式：17,000,000
    －1,568,550＝1,5431,450），洵屬有據，應予准許。逾此
    範圍之請求，並非適當，不應准許。
六、另被上訴人丙○○及丁○○主張伊等二人為被上訴人乙○○
    之父母，乙○○因本件車禍成為植物人，致伊等哀慟萬分，
    身分法益受到侵害，情節相當重大，爰請求上訴人賠償伊等
    二人精神慰撫金各150萬元等情。按不法侵害他人之身體、
    健康、名譽、自由、信用、隱私、貞操，或不法侵害其他人
    格法益而情節重大者，被害人雖非財產上之損害，亦得請求
    賠償相當之金額。此項規定，於不法侵害他人基於父、母、
    子、女或配偶關係之身分法益而情節重大者，準用之，民法
    第195條第3項、第1項定有明文。查被上訴人丙○○及丁○
    ○為乙○○之父母，有戶籍謄本存卷可查，被上訴人丙○○
    及丁○○之子乙○○，遭上訴人甲○○過失撞傷，致成植物
    人，當使為人父母之被上訴人丙○○及丁○○心如刀割，哀
    痛萬分，被上訴人丙○○及丁○○基於父母與未成年子女間
    之親密關係所生之身分法益，顯受上訴人甲○○之不法侵害
    ，且其情節自屬重大，則被上訴人丙○○及丁○○因此所受
    精神上之痛苦，自得依據上開規定，請求上訴人甲○○及其
    僱用人即上訴人青年高中連帶賠償。本院爰審酌丙○○學歷
    為高職畢業，目前在私人公司任職銷售主任，月薪約4萬元
    ，名下有汽車一部。丁○○學歷專科畢業，現無業亦無收入
    ，名下有6台貨車，房屋一棟、土地一筆；上訴人甲○○學
    歷為國中畢業、之前任職青年高中司機現已退休、名下有不
    動產房屋一棟，汽車一部。青年高中依卷附98年度平衡表（
    見本審卷第55頁）記載累積餘絀：43,603,573元、本期餘絀
    ：10,426,547元；暨審酌被上訴人丙○○、丁○○與上訴人
    之身分地位、教育程度、經濟能力、上訴人加害情形及被上
    訴人丙○○、丁○○精神所受痛苦之程度等一切情狀，認上
    訴人應連帶賠償被上訴人丙○○及丁○○精神慰撫金各60萬
    元，方為相當。從而，被上訴人丙○○及丁○○各於該數額
    範圍內之請求，自屬有據，應予准許。逾此範圍之請求，並
    非適當，不應准許。
伍、綜上所述，被上訴人主張侵權行為及僱用人責任（民法第18
    8條前段）之法律關係請求：(1)上訴人應連帶給付被上訴人
    乙○○15,431,450及其法定遲延利息(2)上訴人應連帶給付被
    上訴人丙○○60萬元，及其法定遲延利息(3)上訴人應連帶給
    付被上訴人丁○○60萬元，及其法定遲延利息。為有理由，
    應予准許。被上訴人等逾此所為請求，為無理由，應予駁回
    。是原審就乙○○部分，超過上開應准許部分，為上訴人敗
    訴之判決，並為假執行之宣告，自有未洽。上訴意旨就此部
    分指摘原判決不當，求予廢棄改判，為有理由。至於上開應
    准許部分，原審判命上訴人連帶給付，並為假執行之宣告，
    核無違誤，上訴意旨，就此部分，仍執陳詞，指摘原判決不
    當，求予廢棄，為無理由，應駁回其上訴。
陸、本件事證已臻明確，兩造其餘攻擊或防禦方法及所提證據，
    均與本院心證之形成，不生影響，爰不一一再加以論述，併
    此明。
柒、據上論結，本件上訴為一部有理由，一部無理由，依民事訴
    訟法第四百五十條、第四百四十九條第一項、第七十九條，
    、第八十五條第二項．判決如主文。
中    華    民    國    99    年    7     月    21    日
            民事第一庭    審判長法  官  吳 火 川
                                法  官  胡 景 彬
                                法  官  陳 繼 先
以上正本係照原本作成。
如對本判決上訴，須於收受判決送達後20日內向本院提出上訴書
狀，其未表明上訴理由者，應於提出上訴後20日內向本院提出上
訴理由書（須按他造人數附具繕本）。
上訴時應提出委任律師為訴訟代理人之委任狀。具有民事訴訟法
第466條之1第1項但書或第2項之情形為訴訟代理人者，另應附具
律師及格證書及釋明委任人與受任人有該條項所定關係之釋明文
書影本。如委任律師提起上訴者，應一併繳納上訴審裁判費。
                                書記官  陳 三 軫
中    華    民    國    99    年    7     月    21    日
                                                      Ｖ


司法院資訊處製作；財團法人民間司法改革基金會備份。
